【裁判字號】    89,訴,3843
【裁判日期】    891207
【裁判案由】    遷讓房屋等
【裁判全文】
臺灣臺北地方法院民事判決  八十九年度訴字第三八四三號
    原      告  乙○○
    訴訟代理人  林重宏律師
    被      告  甲○○      住台北市○○區○○街一二三巷二十九弄十號
右當事人間請求返還房屋等事件，本院判決如左：
    主    文
被告應將坐落臺北市○○區○○街一二三巷二九弄十號即台北市○○區○○段二小段
０二０六三建號之二層加強磚造房屋遷讓返還原告。並應給付原告自民國八十九年七
月四日起至交還前開房屋之日止，按月以新臺幣壹萬伍仟佰壹拾壹元計算之損害金
。
原告其餘之訴駁回。
第一項交還房屋之履行期間為參個月。
訴訟費用由被告負擔。
本判決原告勝訴部分於原告以新台幣陸拾壹萬仟元供擔保後，得假執行。
原告其餘假執行之聲請駁回。
    事    實
甲、原告方面：
壹、聲明：
一、被告應將門牌號碼臺北市○○區○○街一二三巷二九弄十號即台北市○○區○○
    段二小段０二０六三建號之二層加強磚造房屋遷讓返還原告。並應給付原告自民
    國八十九年七月四日起至交還前開房屋之日止，按月以新臺幣壹萬玖仟壹佰拾
    玖元計算之損害金。
二、原告願供擔保，請准宣告假執行。
貳、陳述：
一、緣坐落大安區○○段○○段０八六四地號，門牌號碼臺北市○○區○○街一二三
    巷二九弄十號之同地段０二０六三建號之二層加強磚造房屋（以下稱系爭房屋）
    為原告乙○○所有而借予被告甲○○使用之不動產，此有建物登記謄本可稽。
二、查被告為原告之前夫，前開房屋第一次登記即登記為原告所有，於民國七十五年
    三月十七日離婚時，雙方亦約定前揭房屋及座落基地於離婚後仍歸原告所有，惟
    離婚後被告因無他處住所，向原告央求借住系爭房屋，原告念在夫妻一場，茲同
    意之。嗣後原告在七十九年一月二十三日與現今夫婿日人岩村賢二結婚，而今原
    告罹患肺疾，日籍夫婿年事亦高，二人俱無固定收入，遂擬將該建物出售換取價
    金作為醫療費用，迭經原告促其搬遷，然被告卻置若罔聞，迄今猶繼續占有該屋
    。兩造間之使用借貸既未定期限，復不能依借貸目的定其期限，原告為維生計，
    自得終止使用借貸關係，並依民法第七百六十七條及第四百七十條第二項規定訴
    請被告返還房屋。
三、原告終止借貸關係後，被告猶占有使用系爭建物，即屬無法律上原因而受有利益
    ，依社會通念可獲得相當於租金之利益，而使原告受有損害，故得依民法第一百
    七十九條規定請求返還相當於租金之不當得利，此按最高法院六十一年台上字第
    一六九五號判例亦足參照。茲審酌系爭房屋位於大安區鄰近信義區，交通便利、
    居住環境良好等因素，依土地法第九十七條規定以申報地價年息百分之十核算租
    金，應屬合理，準此，原告請求被告自限期屆滿之翌日（八十九年七月四日）起
    至返還房屋之日止，按月給付新臺幣（下同）壹萬玖仟壹佰拾玖元，自屬有理
    。
四、本件係屬財產權訴訟，於判決確定前若未執行，恐受難以計算之損害，原告陳明
    願供擔保，請准宣告假執行。
參、證據：提出建物登記謄本、離婚協議書、台北中山郵局第三八三一號存證信函、
    計算書、房屋現值證明書、土地登記謄本各一件。
乙、被告方面：
壹、聲明：駁回原告之訴及其假執行之聲請。
貳、陳述：伊住在現址已二十幾年，當初離婚的條件是孩子原告要照顧，結果她到日
    本去，拿十幾萬元給伊，孩子都是伊在照顧，離婚後，房子被查封二次，是伊拿
    三十幾萬元去解決的，現在卻要伊搬出去，伊心中不服等語。
參、證據：提出
    理    由
一、原告主張系爭房屋為原告所有，兩造間就系爭房屋雖約定有使用借貸關係，惟並
    未定有期間，茲經原告定期催告返還而被告逾期未返還系爭房屋之事實，業據其
    提出建物登記謄本、離婚協議書、台北中山郵局第三八三一號存證信函各一件為
    證，且為被告所不否認，應堪認原告主張為真實。被告雖辯稱略以：伊住在現址
    已二十幾年，當初離婚的條件是孩子原告要照顧，結果她到日本去，只拿十萬元
    給伊，孩子都是伊在照顧，離婚後，房子被查封二次，是伊拿三十幾萬元去解決
    的，現在卻要伊搬出去，伊心中不服等語。惟為原告所否認，被告復未能舉證以
    實其說，況前開所辯縱屬實，亦係別一法律關係，與本件原告請求返還系爭房屋
    及不當得利無涉，被告前開所辯即無足採。
二、按，所有人對於無權占有或侵奪其所有物者，得請求返還之；又借貸未定期限，
    亦不能依借貸之目的而定其期限者，貸與人得隨時請求返還借用物。民法第七百
    六十七條前段、第四百七十條第二項分別定有明文。茲原告既以郵局存證信函通
    知被告：限期於八十九年七月三日前搬離，將房屋出入鑰匙交出等語。是兩造間
    就系爭房屋之使用借貸關係，已因原告請求返還而消滅，惟被告迄未交還房屋，
    依法原告自得請求被告交還系爭房屋，又被告逾期不遷，無權佔用系爭房屋，應
    賠償原告相當於每月租金額計算之損害金。
三、按無法律上之原因而受利益，致他人受損害者，應返還其利益。民法第一百七十
    九條定有明文。本件被告無權占有原告所有系爭房屋致使原告無法使用，已如前
    述，原告自得依上開規定，請求被告返還。再本件被告無權占有原告之系爭房屋
    ，可能獲得相當於租金之利益，為社會通常之觀念（最高法院六十一年臺上字第
    一六九五號判例參照）。再按城市地方房屋之租金，以不超過土地及其建築物申
    報總價年息百分之十為限，土地法第九十七條第一項定有明文，而土地法第九十
    七條規定之土地價額，係指法定地價而言，為土地法施行法第二十五條所明定，
    又土地法第一百四十八條規定，土地所有權人依土地法所申報之地價為法定地價
    。查，本件系爭房屋位於台北市○○區○○街，屬於城市地方，自有土地法前開
    規定之適用，依卷附之土地及建物登記謄本所載，系爭房屋坐落台北市○○區○
    ○段二小段八六四地號上，面積五一平方公尺，申報地價為四萬一千二百元，系
    爭房屋之現值為一十九萬五千五百元，此有原告提出之土地登記謄本及房屋現值
    證明書可稽，則依平均地權條例第十六條規定，並審酌系爭房屋位於大安區鄰近
    信義區，交通便利、居住環境良好、惟建築完成日期係六十五年十月二十一日已
    二十餘年已屬舊屋等因素，依土地法第九十七條第一項規定以申報地價及房屋課
    稅現值各年息百分之八核算租金之利益為相當，依此標準計算原告請求被告應自
    八十九年七月四日起至遷讓系爭房屋之日止，按月給付原告一萬五千三百一十一
    元（計算式為：(41,200X8%X51/12=14,008)+(195,500X8%/12=1,303)=15,311）
    之不當得利損害金，為有理由，應予准許。原告請求依上開申報地價百分之十計
    算，尚嫌過高，其請求逾上開數額之部分，不應准許，應予駁回。
四、從而原告依所有權及使用借貸之法律關係訴請被告遷讓系爭房屋，並自八十九年
    七月四日起，至遷讓系爭房屋之日止，按相當於每月租金額一萬五千三百一十一
    元計算之損害金，亦屬相當，均應准許。
五、查遷讓房屋，非立時可就，斟酌實際情況，訂履行期間為參個月，以資兼顧。
六、假執行之宣告：
    原告陳明願供擔保，聲請宣告假執行，經核其勝訴部份，合於法律規定，爰酌定
    相當之擔保金額宣告之；其餘假執行之聲請，因該部份訴之駁回而失所依據，應
    予駁回。
七、結論：本件原告之訴為一部有理由、一部無理由，並依民事訴訟法第七十九條但
    書，第三百九十六條第一項、第三百九十條第二項，判決如主文。
中      華      民      國    八十九    年      十二    月      七      日
                                            民事第三庭法      官  張明輝
右為正本係照原本作成
如對本判決上訴，須於判決送達後二十日內向本院提出上訴狀
中      華      民      國    八十九    年     十二     月      七      日
                                                      書  記  官  王苑琛


司法院資訊處製作；財團法人民間司法改革基金會備份。
